【裁判字號】    97,訴,376
【裁判日期】    970606
【裁判案由】    毒品危害防制條例
【裁判全文】
臺灣板橋地方法院刑事判決               97年度訴字第376號
公  訴  人  臺灣板橋地方法院檢察署檢察官
被      告  乙○○
                  （現另案於臺灣臺北監獄臺北分監執行中）
指定辯護人  公設辯護人  丙○○
上列被告因違反毒品危害防制條例案件，經檢察官提起公訴（96
年度偵緝字第3058號），本院判決如下：
    主  文
乙○○無罪。
    理  由
一、公訴意旨略以：被告乙○○（綽號KICHI） 前因肅清煙毒條
    例案件，經臺灣高等法院以85年上訴字第1031號判處有期徒
    刑3 年6 月確定，嗣於民國92年5 月15日縮刑期滿執行完畢
    ；詎猶不知悔改，夥同楊培林（綽號緬甸、另案以96年度偵
    字第6823號起訴，業經本院以96年度訴字第2422號案件審結
    ）共同基於販賣第一級毒品海洛因之犯意聯絡，於95年10月
    底左右，以行動電話門號0000000000號為聯絡工具，與綽號
    「阿海」聯繫買賣海洛因（以「燒酒」為代稱）之數量2 包
    （即「2 瓶」）及價金新台幣（下同）1000元後，約定交易
    處所，「阿海」隨即與合資購買之甲○○同往約定之臺北縣
    中和市三介廟附近與乙○○及楊培林見面交易取得海洛因2
    包後，當場與林女朋分。嗣林女因案通緝，乃於95年12月19
    日9 時20分，主動前往臺北縣永和市○○路51號得和派出所
    到案並供出上情。因認被告乙○○所為涉犯販賣第一級毒品
    罪嫌。
二、按犯罪事實應依證據認定之，無證據不得認定其犯罪事實；
    又不能證明被告犯罪者，應諭知無罪之判決，刑事訟訴法第
    154 條第2 項、第301 條第1 項分別定有明文。次按刑事訴
    訟法上所謂定犯罪事實之證據，係指足以認定被告確有犯罪
    行為之積極證據而言，該項證據自須適合於被告犯罪事實之
    認定，始得作為斷罪之資料，而認定不利於被告之事實，須
    依積極證據，苟積極證據不足為不利於被告事實之認定時，
    即應為有利於被告之認定，更不必有何有利之證據；事實審
    法院對於證據之取捨，依法雖有自由判斷之權，然積極證據
    不足證明犯罪事實時，被告之抗辯或反證縱屬虛偽，仍不能
    以此資為積極證據應予採信之理由；最高法院29年上字第31
    05號、30年上字第482 、816 號分別著有判例可資參照。且
    刑事訴訟上證明之資料，無論其為直接證據或間接證據，均
    須達於通常一般之人均不致於有所懷疑，而得確信其為真實
    之程度，始得據為有罪之認定，若其關於被告是否犯罪之證
    明未能達此程度，而有合理性懷疑之存在，致使無從形成有
    罪之確信，根據「罪證有疑、利於被告」之證據法則，即不
    得遽為不利被告之認定，最高法院亦著有76年度台上字第49
    86號判例意旨可資參照。再我國刑事訴訟制度業已修正為以
    當事人進行主義為主，職權進行主義為輔，檢察官立於原告
    之地位，其對於被告之犯罪事實，本負有積極舉證之義務，
    且刑事被告原無自證無罪之義務，其在訴訟上所為之辯解，
    只須達於對起訴事證提出合理質疑之程度為已足，檢察官如
    對於被告所為之辯解仍有爭執，即應依照刑事訴訟法第161
    條之規定，自負積極舉證之責，合先敘明。
三、證據能力：
(一)、按被告以外之人於審判外之言詞或書面陳述，除法律有規定
    者外，不得作為證據，刑事訴訟法第159 條第1 項定有明文
    。本件證人甲○○於警詢時之供述，係被告以外之人於審判
    外之言詞陳述，為傳聞證據。被告乙○○之選任辯護人就上
    開供述之證據能力於本院準備程序中提出爭執，復查無得例
    外取得證據能力之情況，就欲以之直接或間接證明本案起訴
    犯罪事實成立與否的情況，應無證據能力；然並不影響上開
    證人甲○○於警詢中之證詞，得作為「彈劾證據」，即得以
    之作為彈劾其之後在偵審中證詞可信度之證據，當無疑義。
(二)、被告之辯護人為被告辯稱：證人甲○○、高禎江於檢察官訊
    問時之證述，為審判外陳述，無證據能力云云。按檢察官職
    司追訴犯罪，就審判程序之訴訟構造而言，檢察官係屬與被
    告相對立之當事人一方，偵查中對被告以外之人所為之偵查
    筆錄，或被告以外之人向檢察官所提之書面陳述，性質上均
    屬傳聞證據。自理論上言，如未予被告反對詰問、適當辯解
    之機會，一律准其為證據，似有違當事人進行主意之精神，
    對被告之防禦權亦有妨礙；然而現階段刑事訴訟法規定檢察
    官代表國家偵查犯罪、實施公訴，必須對於被告之犯罪事實
    負舉證之責，依法其有訊問被告、證人及鑑定人之權，證人
    ，鑑定人且須具結，而實務運作時，偵查中檢察官向被告以
    外之人所取得之陳述，原則上均能遵守法律規定，不致違法
    取供，其可信度極高，為兼顧理論與實務，乃於修正刑事訴
    訟法時，增列第159 條之1 第2 項，明定被告以外之人（含
    被害人、證人等）於偵查中向檢察官所為之陳述，除顯有不
    可信之情況者外，得為證據。經查，本件證人甲○○、高禎
    江於檢察官訊問時，檢察官已命其等各為被告乙○○之證人
    而具結，且查二人之證詞並無違法取證或證明力顯然過低之
    情事，依其二人陳述作成時之狀況，並無顯不可信之情形，
    自均得為證據。
四、公訴人認被告乙○○涉有販賣第一級毒品罪嫌，無非係以同
    案被告楊培林於96年偵字第6823號案件中坦承與綽號KICHI
    之乙○○認識並使用行動電話門號0000000000號之事實，及
    證人甲○○於警詢、偵查及證人即警員高禎江於偵查中之證
    述為其主要論據。訊據被告堅決否認有何販賣第一級毒品之
    犯行，辯稱：伊沒有在起訴書所載時間地點跟緬甸一起和阿
    海相約見面，也不曾販賣海洛因給阿海或任何人。00000000
    00這支電話伊從來沒有用過，伊沒有在用手機，這支手機是
    誰的伊不清楚，伊認識楊培林，知道綽號為緬甸，伊沒有跟
    楊培林一起賣海洛因予甲○○及綽號「阿海」等語。
五、經查：
(一)、證人甲○○固於警詢及偵查中證稱於95年10月底與綽號「阿
    海」者一起合資1,000 元，在臺北縣中和市三界廟附近向被
    告購買海洛因2 包等語（詳如下述），然此並無法即斷言證
    人甲○○之陳述係與真實相符，欲以渠等之證言，以為被告
    之論罪依據，仍應調查其他證據，以證明渠等之上開證詞與
    事實相符；且證人甲○○係因違反毒品危害防制條例案件遭
    通緝，於95年12月19日自行前往永和分局刑事組投案，始供
    出上情，此經證人高禎江證稱上情無訛（見96年度偵字第68
    23號偵查卷第63頁），而毒品危害防制條例第17條則有犯非
    法施用毒品罪之人供出毒品來源因而破獲者，得因而減輕其
    刑之規定，因此其若供出毒品來源，尤須注意其供詞與其他
    事證相符，以確保其供詞之正確性，以免其任行供出非毒品
    上源之他人，以僥倖冀圖減刑。
(二)、證人甲○○歷次證述內容如下：
１、於警詢中證稱：「．．．我所施用之第1 級毒品海洛因．．
    ．於95年10月底在中和市三介廟向綽號『ｋ枝』，以新臺幣
    1 千元購得2 小罐海洛因．．．」等語（見臺灣板橋地方法
    院檢察署96年度偵字第6823號偵查卷第48頁）。
２、於偵查中證稱：「（是否認識楊培林？）我不認識他，但有
    見過他很多次，我於95年10月、11月左右，有託朋友『阿海
    』跟他拿海洛因1 次。因為我有跟著『阿海』一起去中和三
    介廟，阿海騎機車帶我，當時我在旁邊，他對我應該沒有印
    象．．．」、「我是花500 元，『阿海』花500 元，我們合
    資1000元，由阿海出面去跟他拿，夾鏈袋分成2 小包，每包
    等量500 元。『阿海』當場就把1 小包交給我，然後騎機車
    載我到我當時位於秀朗路3 段的住處門口，我跑到附近商店
    借廁所，用針筒施打1 次就用完了．．．」、「．．．我們
    各出資500 元，由『阿海』到我住處樓下的公共電話打0000
    000000號聯絡．．．就約在中和三介廟旁邊的巷子，我在斜
    對面不到２公尺（的地方）等．．．當場『阿海』跟『緬甸
    』、『KICHI 』一手交錢，一手交貨，當時『緬甸』、『KI
    CHI 』都在場．．．」等語（見上開偵查卷第61頁至第63頁
    ）。
３、於本院96年度訴字第2422號案件審理中證稱：「（你在供出
    本案之前，有無見過在庭被告？）有，我有見過他，但他沒
    有見過我，我是跟朋友阿海去拿毒品海洛因，我在旁邊有看
    到被告，是阿海去跟被告拿海洛因，但被告沒看到我，因為
    我躲在車子旁邊，他們交易毒品，如果看到不認識的人，不
    會把毒品拿出來。」、「（阿海跟被告拿毒品時，有無其他
    人在場？）KICHI ，他們2 個一起賣，KICHI 認識我，我不
    能出去，因為他不會賣給我，因為我們之前有些誤會。」、
    「（請陳述本件交易毒品之經過。）我把被告的電話號碼交
    給阿海，請阿海打電話，被告的號碼我已經忘記了，阿海打
    電話給被告，而且是被告接的，我之所以知道是被告接的，
    是阿海事後告訴我，阿海也認識被告。阿海說要1 千、2 罐
    （台語），1 罐就是壹包的代號，壹包就是5 百元，海洛因
    的代號是『燒酒』，阿海就在電話中和被告約定地點，阿海
    就騎機車載我去拿，我去交易地點後，就躲在車旁是躲在巷
    口的自用小客車旁。」、「（你說被告不認識你，為何你有
    他的電話？反而阿海認識被告，卻沒有被告的電話？）全中
    和的人都知道被告的電話，也可以說幾乎有在施用毒品的人
    都知道被告的電話，只要問別人就問得到，所以我知道被告
    的電話也不稀奇。」、「（你之前在警詢時供出是跟KICHI
    買毒品，並沒有供出被告，為何這樣？）因為KICHI 跟被告
    共用壹支電話號碼，所以我說跟KICHI 買，就跟說是跟被告
    買一樣。」、「（你有無打過你所說的電話號碼，電話是被
    告接的？）．．．在我向警方供出被告是販賣海洛因給我的
    人之前，我自己本身沒有打過這支電話號碼。」、「（既然
    你說中和有施用毒品的人都知道被告的電話，為何阿海不知
    道？）因為阿海剛出獄，所以他不知道電話。」、「（阿海
    跟被告認識，只要跟其他人問被告的電話就知道，為何還是
    不知道？）阿海本來是要來找石國中，石國中不在，我跟石
    國中分租1間 房子，所以才遇到阿海，而我之前就認識他，
    不過那次就是阿海出獄第1 次遇到他。」、「（你跟阿海向
    KICHI 或被告買過幾次毒品？）我跟阿海是1 次，但還有跟
    別人合夥買過，但是是出錢請別人去跟他們買，因為我之前
    跟KICHI 有金錢糾葛，所以我不方便出面，不過我看到KICH
    I 與被告和他人交易毒品的情形，就是只有1 次，就是我剛
    才所述阿海用機車載我去中和市南勢角三介廟附近，而我躲
    在自用小客車旁邊看的那次。」、「我跟阿海拿到海洛因之
    後就離開了，阿海騎機車在我回到石國中的住處，就是中和
    市○○路○ 段128 巷18號之3 ，阿海在住處門口將海洛因1
    包交給我，我就跟阿海分開，我就回上址住處施用海洛因。
    」、「（你確定你在交易現場所看到的，交付毒品2 人中的
    1 人就是被告嗎？）確定，我之前連被告的姓名、住處、電
    話都知道。」、「（你在本案交易才看到被告1 次，而且當
    時你是躲在昏暗處，為何事隔3 、4 個月，你仍能確認當時
    跟KICHI 與阿海交易的人就是被告？）因為我的記憶力很好
    ，我雖然跟被告只見過1 次面，因為有很多警察告訴我，也
    有帶被告的照片給我看過，所以我可以確定跟KICHI 一起販
    賣海洛因的人就是被告。而且那支電話的申請人就是被告。
    」等語（見本院96年度訴字第2422號判決書）。
４、於本院審理時證稱：「（有無跟被告買過毒品？）我們曾一
    起出錢去買毒品，我沒有跟他買過。」、「（與阿海合買毒
    品那次是跟何人買的？）跟緬甸接洽，但不是我出面去接洽
    ，我是跟阿海合資去買，之前開庭我也都說過了，是阿海出
    面去接洽，他跟誰接洽我也知道，但不是我本人出面去接洽
    的。」、「（阿海跟誰接洽買毒品？）跟緬甸，拿毒品時我
    有跟阿海一起去，我躲在旁邊休旅車後面。（阿海跟對方交
    易毒品之過程？）一千元兩小包海洛因，因為我跟阿海各出
    五百元，對方有兩個人到場，緬甸及被告，但被告他們都沒
    有看到我。（阿海將錢交給誰？）不清楚，我躲在車子後面
    。」、「因為在中和吸毒的人都是同一群人，誰在用毒品，
    誰跟誰拿毒品大家都知道，因為大家都想買好一點的毒品，
    我跟被告也有過金錢糾紛，我請他幫我買海洛因，後來沒有
    錢給他，但後來我有買海洛因還他，我沒有開口去跟被告或
    緬甸拿毒品，是因為我知道他們不會拿給我，也對外說不會
    拿毒品給我，因為我們有糾紛，所以才由阿海出面去買毒品
    。」、「（你也沒有看到誰將毒品交給阿海？）是。」、「
    （是否知道阿海跟何人在講電話？）知道，打電話時接電話
    的人是緬甸，阿海叫一聲兄仔，對方說等一下，就換被告來
    聽電話。（你提供給阿海的行動電話號碼如何來的？）朋友
    告知的，我自己也打過這支電話去買毒品，但對方跟我說他
    們也沒有毒品。我打過一次或兩次，一次是緬甸接的，我跟
    他說要找乙○○，乙○○說他沒有毒品，叫我自己想辦法。
    」等語（見本院97年4 月24日審理筆錄）。
(三)、查證人即同案被告楊培林固於偵查時證稱：「KICHI 」即乙
    ○○及伊與綽號之乙○○認識並使用行動電話門號00000000
    00號等語，然查證人甲○○就是否是向被告乙○○？或同案
    被告楊培林？或被告乙○○及同案被告楊培林購買海洛因？
    購買海洛因時，證人甲○○是否在場？或躲在旁邊？「阿海
    」是當場，或係至證人甲○○租屋處樓下才將海洛因1 包交
    付予證人甲○○？證人甲○○購買之海洛因是當日在租屋處
    ，或商店廁所施用？等交易情節，前後供述之情節反覆不一
    ，顯有前後不一致之情形，其證詞顯有瑕疵可指，自難遽予
    採信。且證人甲○○自承與被告有金錢糾紛？是否有誣陷被
    告之虞。
(四)、又就證人甲○○所稱「阿海」拿取海洛因時，被告及綽號「
    緬甸」均在旁邊，至於海洛因是否從被告那裡拿到，則不能
    確定，是阿海及證人甲○○究竟是否係向被告買毒品海洛因
    ，已有疑義；次按刑事訴訟法第154 條，此項禁止推定罪狀
    之法則，並非僅為被告個人之訴訟利益而設，尤其重在發現
    真實以求國家刑罰權之正確行使，若無足可證明被告從事犯
    罪構成要件行為之積極證據，無論假定某一被告為犯人而命
    其自證無罪，藉以過濾及鎖定特定犯罪人，或推測被告涉及
    某項罪名，而依其自辯過程，蒐求該被告生活經歷資料，藉
    以判斷其究竟有無構成特定犯罪，俱非法之所許。而查本件
    阿海、甲○○在買海洛因毒品時，被告雖在場，惟無證據證
    明係被告交付毒品，已如前述，又縱認二人係向被告索取毒
    品，惟在社會生活經驗上，合理上原因非一，無從以有人向
    被告索取毒品，即忖度對方係涉及金錢交易之買賣毒品要約
    行為，蓋對方向被告索取毒品之原因，原因可能係對方不知
    買賣毒品之管道，請被告幫忙代為買毒品，亦有可能雙方是
    無償轉讓毒品行為，而其中所涉犯罪構成要件各不相同，惟
    究不能以有人向被告索取毒品而逕任意推定被告即有販賣毒
    品海洛因之犯行，致違刑事訴訟法發覺真實之原則。本件並
    無積極證據足以證明被告確有販賣海洛因之犯行，自難僅憑
    被告未能指明證明方法之資料以供調查，即持為認定犯罪之
    論據，而遽論以販賣第一級毒品罪責。
(五)、此外，本案並未查獲第一級毒品海洛因或被告所有供販賣海
    洛因之工具如電子秤、天秤等分裝工具以為秤量之用，亦未
    查得販賣海洛因所得之金錢，而除年籍住址不詳之阿海外，
    亦無人睹見被告與證人甲○○、阿海有交易行為，故無法單
    憑證人甲○○上述有瑕疵之證詞，即認被告有販賣海洛因之
    犯行。
四、綜上所述，本院尚難單憑證人甲○○上述之證詞，而在別無
    其他積極客觀補強證據可資證明證人甲○○之證詞確屬實在
    之情況下，遽認被告確有販賣海洛因之犯行。從而，檢察官
    所提被告販賣第一級毒品犯行之證據，無從使本院形成無合
    理懷疑之心證。此外，復查無其他積極證據足資證明被告確
    有共同販賣第一級毒品之犯行，揆諸前揭說明，自應為被告
    無罪之諭知，以免冤抑。
據上論斷，應依刑事訴訟法第301條第1項，判決如主文。
本件經檢察官馬中人到庭執行職務。
中    華    民    國    97    年    6     月    6     日
                  刑事第十八庭  審判長法  官  連育群
                                      法  官  王綽光
                                      法  官  吳幸娥
以上正本證明與原本無異。
如不服本判決應於送達後10日內向本院提出上訴狀。
                                      書記官  陳靜怡
中    華    民    國    97    年    6    月    9    日


司法院資訊處製作；財團法人民間司法改革基金會備份。
